臺灣高等法院臺中分院民事判決
110年度上易字第526號

上  訴  人  洪燕慧    
訴訟代理人  吳炳輝律師
被 上訴 人  何宗璿    


訴訟代理人  龔正文律師
被 上訴 人  何彤瀞    



上列當事人間請求侵權行為損害賠償等事件，上訴人對於中華民
國110年9月7日臺灣臺中地方法院109年度訴字第4027號第一審判
決提起上訴，並為訴之追加，本院於111年2月16日言詞辯論終結
，判決如下：
    主  文
上訴及追加之訴均駁回。
第二審（含追加之訴部分）訴訟費用由上訴人負擔。
    事實及理由
一、程序部分：
㈠、按第二審訴之變更或追加，非經他造同意不得為之，但請求
    之基礎事實同一者，不在此限，民事訴訟法第446條第1項、
    第255條第1項第2款定有明文。又不變更訴訟標的，而補充
    或更正事實上或法律上之陳述者，非為訴之變更或追加，民
    事訴訟法第256條亦定有明文。本件上訴人於原審以共同侵
    權行為及不當得利之法律關係，訴請被上訴人連帶給付新臺
    幣（下同）60萬元及自起訴狀繕本送達翌日起至清償日止，
    按年息百分之5計算之利息，原審為上訴人全部敗訴判決。
    上訴人提起上訴後，於民國110年12月20日具狀就被上訴人
    何宗璿部分，追加依民法第227條債務不履行之規定為請求
    權基礎，請求被上訴人何宗璿返還60萬元及自追加起訴狀繕
    本送達翌日起至清償日止，按年息百分之5計算之利息（見
    本院卷第117-129頁），並將共同侵權行為法律關係列為先
    位請求；不當得利法律關係列為第一備位請求；追加之債務
    不履行則列為第二備位請求，其中第一備位聲明並更正為請
    求何宗璿應返還50萬元，被上訴人何彤瀞應返還10萬元及均
    自追加起訴狀繕本送達翌日起至清償日止，按年息百分之5
    計算之利息。上訴人所追加之備位之訴與原有之訴，均係本
    於兩造於107年7月9日在上訴人之營業處所簽訂「00○○○加盟
    合約書」（下稱系爭契約）所衍生之同一原因事實，應認在
    社會生活上有相當之共通性或關連性，且訴訟及證據資料在
    相當程度範圍內得加以援用，可認請求之基礎事實同一，依
    前揭規定，應予准許。另更正第一備位聲明部分，屬不變更
    訴訟標的，而補充或更正法律上之陳述，揆諸前揭規定，自
    非為訴之變更或追加。
㈡、何彤瀞經合法通知，未於言詞辯論期日到場，核無民事訴訟
    法第386條各款所列情形，應依上訴人之聲請，由其一造辯
    論而為判決。　　
二、上訴人主張：
　　被上訴人於108年7月9日，以「00○○○鐵板牛排」商標權人及
    代理人自居，與上訴人簽訂系爭契約，約定上訴人得於所經
    營之牛排館使用「00○○○鐵板牛排」商標及招牌，並支付技
    術移轉費20萬元、保證金30萬元及雜支費10萬元與被上訴人
    ，上訴人因而陷於錯誤，依何宗璿之指示，匯款60萬元（實
    匯70萬元，僅請求技術移轉費20萬元、保證金30萬元及雜支
    費用10萬元）至何彤瀞所設○○商業銀行○○分行（下稱○○○○）
    帳戶。詎嗣後發現被上訴人既無商標權，亦未取得商號授權
    ，以此詐欺之不法侵權行為，致上訴人受有損害，爰先位依
    民法第184條第1項、第185條之規定請求被上訴人連帶賠償6
    0萬元本息。如認不構成侵權行為，則被上訴人既無商標權
    ，亦未取得授權，上開所受領之技術移轉費、保證金及雜支
    費用，即屬無法律上原因而受有利益，上訴人第一備位得依
    民法第179條規定，請求何宗璿、何彤瀞依序返還50萬元、1
    0萬元本息。如認亦非不當得利，則何宗璿未依系爭契約約
    定負擔更換新招牌、新菜單及新制服之費用，並停止供給原
    物料與上訴人，致上訴人無法營業而受損害，第二備位依債
    務不履行法律關係請求何宗璿給付上訴人60萬元本息。
三、被上訴人則以：
　　何宗璿與上訴人簽訂系爭契約時，確為「00○○○」商標（下
    稱系爭商標）之商標專用權人，亦取得「○○○○○鐵板牛排」
    商號所有人之授權，契約當事人為上訴人與何宗璿，並非「
    ○○○○○鐵板牛排」商號。又因簽約時何宗璿與訴外人甲○○就
    系爭商標涉訟中，始特別於系爭契約第16條約定更名條款，
    上訴人並需無條件配合更換，雖嗣後何宗璿之商標專用權遭
    撤銷，惟簽約時並無詐欺上訴人。且上訴人向地檢署告訴被
    上訴人詐欺，亦經檢察官為不起訴處分確定，向法院聲請交
    付審判亦遭駁回。又系爭契約係何宗璿與上訴人簽訂，何宗
    璿依約向上訴人收取20萬元技術移轉費及30萬元保證金，自
    非不當得利，至10萬元雜費係上訴人另行委託何彤瀞裝潢、
    購買設備所需119 萬2,000元中之一部分，與系爭契約無關
    。何宗璿並無不負擔更換新招牌、新菜單及新制服之費用，
    亦未拒絕提供原物料。至何彤瀞並非契約當事人，亦無施用
    詐術，所受領之金錢為裝潢費，並非不當得利等語，資為抗
    辯。
四、原審為上訴人敗訴之判決，上訴人不服，提起上訴，並追加
    請求權基礎，其上訴及追加之訴聲明為：㈠原判決廢棄。㈡先
    位聲明：被上訴人應連帶給付上訴人60萬元本息。㈢第一備
    位聲明：何宗璿應給付上訴人50萬元本息，何彤瀞應給付上
    訴人10萬元本息。㈣第二備位聲明：何宗璿應給付上訴人60
    萬元本息。何宗璿則答辯聲明：上訴及追加之訴均駁回。
五、兩造不爭執事項及本件爭點（見本院卷第97-98頁，並依判
    決格式修正或刪減文句，或依爭點論述順序整理內容）：
㈠、不爭執事項：
⑴、上訴人與何宗璿於108 年7 月9 日簽訂「00○○○加盟合約書」
    【見臺灣臺南地方法院（下稱臺南地院）109年度南司調字
    第258號債務不履行損害賠償（下稱司調卷）卷第17-29頁，
    下稱系爭契約】，甲方記載為「00○○○鐵板牛排」，簽約人
    甲方欄位則由何宗璿簽名。系爭契約約定由甲方（即何宗璿
    ，下均同）提供經營管理技術，輔導乙方（即上訴人，下均
    同）營業。
⑵、系爭契約第13條約定：「乙方需於簽約當日，支付20萬元現
    金，為技術轉移之費用；30萬元現金為保證金。乙方不得以
    任何原因積欠各廠商之貨款，總金額超過20萬元，若經甲方
    以任何形式獲知，即可沒收保證金支付乙方積欠之貨款，乙
    方即視同違約。若乙方於約定期間內並無違反，甲方應於合
    約結束10日內無條件歸還保證金，甲方不得以任何理由藉故
    拖延」。
⑶、系爭契約第16條約定：「若甲方於合約途中更換店名，乙方
　  須無條件配合更換，更換產生之費用，例：招牌西德輸出、
　  Logo壓克力板更換、菜單名片更換、制服更換等等，應由甲
　  方負擔，但不包含重新宣傳之網路媒體行銷費用」。
⑷、上訴人於簽約後，已於108 年7 月25日以匯款方式，匯款70
　  萬元至何彤瀞設於○○○○帳戶。何宗璿並於108 年7 月8 日簽
    署記載20萬元之技術指導費及30萬元之保證金之簽收單與上
    訴人（見原審卷第31頁）。
⑸、上訴人另於108 年10月3 日、108 年10月31日分別匯款14萬
　  0,434 元、34萬9,766 元至何彤瀞設於○○○○帳戶。
⑹、上訴人與何宗璿之Line對話紀錄為真正（見臺南地院司調卷
    第31-35頁】。
⑺、何宗璿於107 年4 月30日向經濟部智慧財產局（下稱智財局
    ）申請以「00○○○」為商標之註冊，智財局於107 年11月16
    日准予註冊，商標號碼為00000000號，專用在第43類商品服
    務，專用期限至117 年11月15日。嗣於109年3 月16日經智
    財局撤銷註冊。甲○○最早於108 年1 月3 日向智財局申請「
    00○○○」之商標註冊。
㈡爭執事項：
  上訴人依侵權行為、不當得利、債務不履行請求被上訴人給付
  60萬元本息，有無理由？
六、本院之判斷：
㈠、上訴人無法證明被上訴人有侵權行為：
⑴、按因故意或過失，不法侵害他人之權利者，負損害賠償責任
    。故意以背於善良風俗之方法，加損害於他人者亦同，民法
    第184條第1項定有明文。故侵權行為之成立，須行為人因故
    意過失不法侵害他人權利，亦即行為人須具備歸責性、違法
    性，並不法行為與損害間有因果關係，始能成立，而主張侵
    權行為損害賠償請求權之人，對於侵權行為之成立要件應負
    舉證責任。本件上訴人主張被上訴人佯稱取得「00○○○鐵板
    牛排」商標權，及商號之授權，以此詐欺之不法侵權行為與
    上訴人簽訂系爭契約，致上訴人受有技術移轉費、保證金及
    雜支費用之損害，此為被上訴人所否認，上訴人就此部分之
    主張，自應負舉證之責。
⑵、經查，依不爭執事項⑺所示，何宗璿於108年7月9日與上訴人
    簽訂系爭契約前，已於107年4月30日以「00○○○」向智財局
    申請商標專用權之註冊，該局並於107年11月16日准予註冊
    ，並核准專用期限至117年11月15日止，嗣後甲○○雖向智財
    局為異議，智財局於109年3月16日撤銷何宗璿就「00○○○」
    之商標專用權，惟在何宗璿與上訴人簽訂系爭契約時，何宗
    璿確為「00○○○」之商標專用權人，堪予認定，上訴人主張
    何宗璿於簽約時詐稱係「00○○○」商標權人，致上訴人陷於
    錯誤而與之締約，顯與事實不符，未足採信。
⑶、次查，「○○○○○鐵板牛排」商號於102年7月26日設立時之負責
    人登記為甲○○（見原審卷第173頁），惟於106年4月10日異
    動後之負責人登記為訴外人何世耘，有經濟部商工登記公示
    資料查詢服務可佐（見原審卷第157頁）。而何宗璿於107年
    6月30日取得何世耘之授權，得以使用「○○○○○鐵板牛排」商
    號，亦有何宗璿提出之授權書可按（見原審卷第159頁）。
    依上開說明，上訴人與何宗璿於108年7月9日簽訂系爭契約
    時，已獲得「○○○○○鐵板牛排」商號負責人之授權而得以使
    用該商號，自無上訴人所指詐欺情事，上訴人之主張，亦屬
    無據。
⑷、再查，系爭契約末端「立合約書人」簽名欄甲方係由何宗璿
    簽名並填寫個人身分證號碼及住址，乙方則由上訴人簽名並
    填寫其身分證號碼及住址（見臺南地院司調卷第29頁），顯
    見簽訂系爭契約之人係上訴人與何宗璿，並非何宗璿以「○○
    ○○○鐵板牛排」商號負責人之地位與上訴人簽約，此由系爭
    契約第1條約定「…於本合約有效期間內，同意乙方使用00○○
    ○鐵板牛排加盟店之招牌與名稱」益明。至系爭契約說明欄
    雖有「立合約書人：00○○○鐵板牛排（以下簡稱甲方）、（
    以下簡稱乙方）」等文字之記載，惟上訴人與何宗璿均非習
    法之人，對契約之文字編排或用語或未精確，且系爭契約說
    明欄上開文字之記載係預先以電腦打字作為簽約時填寫之用
    ，上訴人於簽約時亦未在「（以下簡稱乙方）」前之留白處
    填寫姓名，顯係簽約時未注意之疏漏，尚難據此即認何宗璿
    係以「○○○○○鐵板牛排」商號負責人之地位與上訴人簽約，
    上訴人之主張，尚難採認。
⑸、綜上，上訴人與何宗璿簽訂系爭契約時，確為「00○○○」商標
    專用權人，並已獲「○○○○○鐵板牛排」商號負責人授權使用
    該商號，自無上訴人所指施用詐術之不法侵權行為存在。至
    何彤瀞並非系爭契約之當事人，上訴人復未提出何彤瀞就系
    爭契約之簽訂有何施用詐術之事證供本院審酌，應認為上訴
    人所指何彤瀞施用詐術致上訴人陷於錯誤而締約云云，尚難
    採信。上訴人既未能證明被上訴人有施用詐術致上訴人陷於
    錯誤而締約情事，自與侵權行為之構成要件未合，上訴人本
    於民法第184條第1項、第185條之規定，請求被上訴人連帶
    賠償60萬元本息，即屬無據，不應准許。
㈡、被上訴人不構成不當得利：
⑴、按不當得利返還請求權之成立，須當事人間財產之損益變動
    ，即一方受財產上之利益致他方受財產上之損害，係無法律
    上之原因。在給付型之不當得利，關於有無法律上之原因，
    應視當事人間之給付行為是否存在給付目的而定；倘當事人
    一方基於一定之目的而對他方之財產有所增益，其目的在客
    觀上即為給付行為之原因，自非無法律上之原因。而主張該
    項不當得利請求權存在之當事人，應舉證證明該給付欠缺給
    付之目的（最高法院105年度台上字第2067號判決參照）。
    本件上訴人主張被上訴人受有不當得利，係出於上訴人之給
    付行為所致，依上開最高法院判決意旨所示，自應由上訴人
    負舉證責任。
⑵、經查，何宗璿與上訴人簽訂系爭契約時，並未施用詐術，業
    經本院認定如前。而依系爭契約第1條、第13條之約定上訴
    人於簽約時應給付何宗璿技術移轉費20萬元及保證金30萬元
    ，並以現金支付（見臺南地院司調卷第17、25頁），而上訴
    人給付上開費用後，何宗璿亦於108 年7月8日出具記載向上
    訴人收取技術移轉費20萬元、保證金30萬元之收據與上訴人
    （見原審卷第117頁）。系爭契約既屬合法有效，且上訴人
    與何宗璿對系爭契約未經終止、解除，亦為上訴人及何宗璿
    所不爭執，則何宗璿依系爭契約第1、13條之約定受領上開
    費用，自係有法律上原因，核與不當得利之構成要件有間，
    上訴人本於不當得利之法律關係，請求何宗璿返還50萬元本
    息，自屬無據，尚難准許。
⑶、至上訴人匯至何彤瀞○○○○帳戶70萬元中之10萬元部分，被上
    訴人抗辯係上訴人與何彤瀞另行約定之裝潢費用之一部分，
    上訴人亦不加爭執（見本院卷第127頁），上開10萬元，既
    係上訴人與何彤瀞另行約定之裝潢費用，而非系爭契約所約
    定之款項，自與何宗璿無關，而上訴人並未提出何彤瀞受領
    上開10萬元係欠缺給付目的之事證供本院審酌，應認為上訴
    人所指何彤瀞受有不當得利致上訴人受有損害云云，殊難採
    信。
⑷、綜上，何宗璿係本於合法有效之系爭契約而受領50萬元，而
　　上訴人就何彤瀞受領10萬元部分，並未舉證證明係欠缺給付
    目的，從而，上訴人第一備位本於民法第179條之規定，請
    求何宗璿返還50萬元本息、何彤瀞返還10萬元本息，應認為
    無理由，尚難准許。
㈢、上訴人未能證明因債務不履行而受有損害：
⑴、按債務不履行之債務人之所以應負損害賠償責任，係以有可
    歸責之事由存在為要件。若債權人已證明有債之關係存在，
    並因債務人不履行債務而受有損害，即得請求債務人負債務
    不履行責任（最高法院109年度台上字第1825號判決參照）
    。又債務不履行包括給付不能、遲延給付及不完全給付之情
    形，所謂不完全給付，係指債務人未依債務本旨為給付；而
    所謂債之本旨，應依當事人之約定、契約目的、債務性質等
    為斷。
⑵、上訴人主張何宗璿未依系爭契約約定負擔更換新招牌、新菜
    單及新制服之費用，並停止供給原物料與上訴人，致上訴人
    無法營業而受損害，而請求債務不履行之損害賠償云云。則
    依上開最高法院判決意旨所示，上訴人應先就有債之關係存
    在，及因何宗璿不履行債務而受有損害之事實負舉證責任。
    經查，上訴人與何宗璿所簽訂之系爭契約為合法有效，且系
    爭契未經終止、解除，業經本院認定如前，則依系爭契約第
    5條第1款及第16條之約定，何宗璿有供應原物料之義務，並
    於店名更換時負擔更換新招牌、新菜單及新制服之費用（見
    不爭執事項⑶）。依上訴人提出與何宗璿之LINE對話紀錄（
    見臺南地院司調卷第31-35頁）所示，何宗璿固曾要求上訴
    人負擔新招牌、新菜單及新制服之費用，惟上開對話僅係討
    論過程，最終何宗璿是否未依契約負擔更換新招牌、新菜單
    及新制服之費用，未見上訴人舉證以實其說，且何宗璿亦否
    認於上開討論之後，有要求上訴人負擔上開更換費用，及係
    因上訴人未再訂購原物料始未供應等語（見本院卷第84頁）
    ，則上訴人主張何宗璿有違反系爭契約之義務，尚難採認。
    況上訴人亦未提出其所主張因何宗璿違反契約義務所受損害
    之事證供本院調查，僅泛稱受有60萬元之損害，難認已盡舉
    證責任。　　
⑶、綜上，上訴人未舉證何宗璿有未履行契約義務及所受損害之
    事實，其本於債務不履行之規定，請求何宗璿給付60萬元本
    息，自屬無據，尚難准許。　　
七、綜上所述，上訴人先位依民法第184條第1項、第185條之規
    定，請求被上訴人連帶給付60萬元本息；第一備位依民法第
    179條之規定，請求何宗璿返還50萬元本息、何彤瀞返還10
    萬元本息，均非屬正當，不應准許。從而原審所為上訴人敗
    訴之判決，並無不合。上訴論旨指摘原判決不當，求予廢棄
    改判，為無理由，應駁回其上訴。另上訴人追加依民法第22
    7條債務不履行之規定，請求何宗璿給付60萬元本息部分，
    亦為無理由，併予駁回。
八、本件事證已臻明確，兩造其餘之攻擊或防禦方法及所用之證
    據，經本院斟酌後，認為均不足以影響本判決之結果，爰不
    逐一論列，附此敘明。
九、據上論結，本件上訴及追加之訴均為無理由，判決如主文。
中　　華　　民　　國　　111 　年　　3 　　月　　9 　　日
                  民事第二庭    審判長法　官  楊國精
　　　　　　　　　　　      　　　　　法　官  陳正禧
　　　　　　　　　　　      　　　　　法　官  李立傑
正本係照原本作成。
不得上訴。
                                      書記官  李欣憲
　　　　　　　　　　　　　　　　　　　
中　　華　　民　　國　　111 　年　　3 　　月　　9 　　日